臺灣高等法院民事判決
108年度重上字第7號
上  訴  人  楊隆榮  

承當訴訟人  紀清楚  
共      同
訴訟代理人  廖信憲律師
被  上訴人  何聖聰  
            王至復  


            蔡惠玲  


            黃清南  
            陳民正  
共      同
訴訟代理人  吳雨學律師
上列當事人間請求確認袋地通行權存在等事件，上訴人對於中華
民國107年11月7日臺灣士林地方法院106年度重訴字第146號第一
審判決提起上訴，本院於109年8月4日言詞辯論終結，判決如下
：
    主      文
上訴駁回。
第二審訴訟費用由上訴人、承當訴訟人負擔。
原判決主文第一、二項更正如下：
㈠確認被上訴人對上訴人所有坐落臺北市○○區○○段○○段○○○○○地號
  土地如附圖二B所示部分（面積一點八０平方公尺），有通行權
  存在。
㈡上訴人不得在如附圖二B所示○○之○○地號土地部分設置障礙物或
  有其他妨礙、阻撓被上訴人通行之行為，並應將其上之鐵欄及
  土石圍牆移除。
㈢確認被上訴人對承當訴訟人所有坐落臺北市○○區○○段○○段○○○○○
  ○○○○○地號土地如附圖二B所示部分（面積依序為二十五點三四
  、二十八點八一平方公尺），有通行權存在。
㈣承當訴訟人不得在如附圖二B所示○○之○地號及○○之○○地號土地
  部分設置障礙物或有其他妨礙阻撓被上訴人通行之行為，並應
  將其上之鐵欄及土石圍牆移除。
    事實及理由
壹、程序事項：
一、按不變更訴訟標的，而補充或更正事實上或法律上之陳述者
    ，非為訴之變更或追加，為民事訴訟法第256條明定。查被
    上訴人起訴聲明：㈠確認被上訴人對上訴人所有坐落臺北市○
    ○區○○段○○段0000地號土地（下稱原00-0地號土地）如附圖
    一所示B部分（面積55.95平方公尺），有通行權存在；㈡上
    訴人不得在如附圖一所示B部分土地上設置障礙物或為其他
    妨害、阻撓被上訴人通行之行為，並應將該部分土地上之鐵
    欄及土石圍牆移除。嗣原00-0地號土地於本院審理中分割為
    同小段00-0、00-00、00-00、00-00地號土地（下逕以地號
    稱之），附圖一所示編號B部分坐落土地變更為00-0、00-00
    、00-00地號土地，面積範圍均如附圖二所示，上訴人仍為0
    0-00地號土地所有權人，惟贈與00-0、00-00地號土地予紀
    清楚（見本院卷第271-277、311頁），紀清楚就此部分承當
    訴訟，為兩造同意（見本院卷第248、305-306頁），被上訴
    人乃更正訴之聲明為：㈠確認被上訴人對上訴人所有坐落00-
    00地號土地如附圖二B所示部分（面積1.80平方公尺），有
    通行權存在。㈡上訴人不得在如附圖二B所示00-00地號土地
    部分設置障礙物或有其他妨礙、阻撓被上訴人通行之行為，
    並應將其上之鐵欄及土石圍牆移除。㈢確認被上訴人對承當
    訴訟人所有坐落00-0、00-00地號土地如附圖二B所示部分（
    面積依序為25.34、28.81平方公尺），有通行權存在。㈣承
    當訴訟人不得在如附圖編號B所示00-0地號及00-00地號土地
    部分設置障礙物或有其他妨礙阻撓被上訴人通行之行為，並
    應將其上之鐵欄及土石圍牆移除。上述核係更正事實上請求
    內容，非訴之變更或追加。
二、次按，民法第828條第3項固規定：「除前項之法律或契約另
    有規定外，公同共有物之處分，及其他之權利行使，應得公
    同共有人全體之同意」。惟所謂其他權利之行使，當指使用
    收益或設定負擔等而言(最高法院60年度台抗字第63號裁定
    、96年台上字第1839號判決參照)。上訴人、承當訴訟人雖
    抗辯被上訴人黃清南為坐落臺北市○○區○○段○○段00地號土地
    公同共有人之一，應與共有人全體一同起訴，其未為之，當
    事人不適格云云。惟被上訴人黃清南乃係起訴請求確認袋地
    通行權之存在，屬維護公同共有財產之行為，非屬處分、使
    用收益、設定負擔等權利之行使，上開抗辯不足為採。
貳、實體事項：
一、被上訴人主張：被上訴人王至復、何聖聰、蔡惠玲、黃清南
    、陳民正分為坐落臺北市○○區○○段○○段000地號、○○段00、0
    0-0、00、00-0地號土地（下合稱被上訴人土地）之所有權
    人，因土地四周未直接鄰道路而屬袋地，平素均通行臺北市
    士林區平菁街43巷16弄（下稱平菁街43巷16弄）以與公路聯
    絡，此巷弄如附圖二B所示部分坐落上訴人、承當訴訟人所
    有之00-00、00-0及00-00地號土地部分，亦經上訴人之前手
    所有權人鋪設柏油或容任公眾通行。上訴人於民國（下同）
    104年5月購入原00-0地號土地後，即在附圖一B所示部分設
    置鐵門及圍欄，完全隔阻他人通行如附圖二編號B所示部分
    ，伊等乃無法通行，對土地農用需求之通常使用亦遭妨礙。
    爰依民法第787條之規定提起本訴，並因原00-0地號土地分
    割，附圖一B部分坐落土地面積及範圍變更如附圖二B所示，
    而更正聲明：㈠確認被上訴人對上訴人所有坐落00-00地號土
    地如附圖二B所示部分（面積1.80平方公尺），有通行權存
    在。㈡上訴人不得在如附圖二B所示00-00地號土地部分設置
    障礙物或有其他妨礙、阻撓被上訴人通行之行為，並應將其
    上之鐵欄及土石圍牆移除。㈢確認被上訴人對承當訴訟人所
    有坐落00-0、00-00地號土地如附圖二B所示部分（面積依序
    為25.34、28.81平方公尺），有通行權存在。㈣承當訴訟人
    不得在如附圖編號B所示00-0地號及00-00地號土地部分設置
    障礙物或有其他妨礙阻撓被上訴人通行之行為，並應將其上
    之鐵欄及土石圍牆移除。
二、上訴人、承當訴訟人則以：被上訴人前均係通行臺北市士林
    區平菁街67巷（下稱平菁街67巷）往平菁街，本應繼續通行
    該處；且○○街00巷00弄坐落伊等土地部分屬上訴人住○○○巷
    弄0號）庭園之廊道，如附圖二B所示00-00地號土地部分更
    存有高台等工作物，其等要求通行並拆除高台，將破壞上訴
    人家園。至臺北市政府在平菁街67巷設置圳仔頭溪自然園區
    步道（下稱系爭步道）後，被上訴人雖認該巷道已無法作為
    農業通行使用，但此係其等放任所致，屬民法第787條第1項
    規定之任意行為，其等土地縱因此不能為通常使用，依法仍
    不得請求通行伊等土地等語，資為抗辯。
三、原審判決：㈠確認被上訴人就上訴人所有坐落原00-0地號土
    地如附圖一所示B部分（面積55.95平方公尺），有通行權存
    在。㈡上訴人不得在前項如附圖一所示B部分土地上設置障礙
    物或為其他妨害、阻撓原告通行之行為，並應將該部分土地
    上之鐵欄及土石圍牆移除。上訴人不服提起上訴，聲明：㈠
    原判決廢棄。㈡被上訴人於第一審之訴駁回。被上訴人答辯
    聲明：上訴駁回，並更正訴之聲明如前述。
四、不爭執事項（見本院卷第90-92、98-99頁）：
　㈠被上訴人王至復為坐落在臺北市○○區○○段○○段000地號土地所
    有權人，被上訴人何聖聰、蔡惠玲及陳民正則分別為同段二
    小段00、00-0、00-0地號土地所有權人，被上訴人黃清南為
    同段二小段00地號土地公同共有人。
　㈡原00-0地號土地分割為00-0、00-00、00-00、00-00地號土地
    ，上訴人為00-00地號土地所有權人，承當訴訟人為00-0、0
    0-00地號土地所有權人。
　㈢被上訴人土地均為袋地，有路可通往平菁街43巷16弄中如附
    圖一、二編號B所示部分及平菁街67巷；其中43巷16弄可再
    通往平菁街43巷而連接至主要道路平菁街。
　㈣上訴人在如附圖一、二B所示土地上設置有鐵欄及土石圍牆。
五、被上訴人主張其等所有之土地為袋地，得通行平菁街43巷16
    弄中如附圖二B所示部分土地以連接公路，上訴人、承當訴
    訟人則否認之，並以前詞置辯，兩造爭點為：㈠平菁街43巷1
    6弄是否係被上訴人土地適宜之對外聯絡處所？㈡被上訴人依
    民法第787條規定，請求確認其對上訴人所有00-00地號土地
    ，對承當訴訟人所有00-0、00-00地號土地中如附圖二B所示
    部分有通行權存在，並請求其等不得為妨害通行之行為，是
    否有理由？茲審酌如下：
  ㈠平菁街43巷16弄是否係被上訴人土地適宜之對外聯絡處所？
  ⒈經查，如附圖二B所示之土地，現況設置有鐵欄及土石圍牆，
    但被上訴人主張在上訴人設置上開障礙物之前，該處為供當
    地居民以車輛通行之柏油道路，道路繪製有藍色景觀彩繪圖
    案等情，業據提出照片為證（見士調卷第19頁、原審卷第33
    頁）。證人蘇崇群證稱：我自出生即住○○○街00巷00弄0號房
    屋，我們蘇家人於62年間出錢在所有之土地上開闢平菁街43
    巷16弄，作為運輸農產品出入使用，但非僅限蘇家人通行，
    有人要通行我們就讓他們通行，沒有收取租金或其他費用，
    後來我們的土地被拍賣，我還是有看到其他人通行平菁街43
    巷16弄等語（見本院卷第192-195頁）；被上訴人王至復則
    具結陳述：我標得平菁街43巷16弄坐落之土地後，仍將該處
    無償提供他人通行，我出售該土地予黃淑芬後，黃淑芬也提
    供給大眾通行等語（見本院卷第137、138頁）等語；可見被
    上訴人王至復之陳述與證人蘇崇群之證述大致相符，上訴人
    空言否認被上訴人王至復前開陳述，不足為採。從而，被上
    訴人主張其等原均通行平菁街43巷16弄前往公路等語，信屬
    有據，上訴人抗辯平菁街43巷16弄乃係該巷弄1號房屋庭園
    內之廊道，被上訴人原均通行平菁街67巷云云，要無可取。
  ⒉上訴人雖抗辯被上訴人可通行平菁街67巷以與公路聯絡。但
    被上訴人王至復、何聖聰、黃清南土地之地目為「田」，被
    上訴人蔡惠玲、陳民正土地之地目為「旱」，現況為農作使
    用等情，有土地登記簿謄本、土地現況照片為證（見士調卷
    第12-16頁、原審卷第37-40頁），可見被上訴人應有使用機
    具、車輛載運農耕及農產品之需要。惟平菁街67巷後段為系
    爭步道，現況為「鋪石」步道，沿途設有指示景點之木製路
    標及竹製造景，最窄處109公分，可通行高度為178公分，並
    設有簡易涼亭等情，有原法院106年7月28日勘驗筆錄及照片
    可參（見原審卷第31-34、70頁）；且系爭步道乃臺北市政
    府產業發展局於86年為供「行人」通行所設置，無法提供車
    輛或農用車輛等機械通行乙節，亦有臺北市政府工務局大地
    工程處106年6月23日北市工地土字第00000000000號函在卷
    可稽（見原審卷第63頁）；足徵系爭步道應係供遊客步行、
    觀景之休閒步道，非一般道路，尚難作為被上訴人使用機具
    、車輛載運農耕及農產品之用，平菁街67巷後段既為系爭步
    道，平菁街67巷自非被上訴人土地與公路聯絡之適當道路。
  ⒊本院審酌平菁街43巷16弄於104年由上訴人取得原00-0地號土
    地前（見士調卷第17頁），由土地所有權人自62年起提供予
    大眾通行長達40餘年，且該巷弄可供車輛通行，平菁街67巷
    因後段設置為系爭步道，難以作為車輛進出使用，非被上訴
    人土地適宜之對外聯絡道路等情，認被上訴人主張通行平菁
    街43巷16弄乃係被上訴人土地與公路之適宜聯絡方式等語，
    要為可取。
  ㈡被上訴人依民法第787條規定，請求確認其對上訴人所有00-0
    0地號土地，對承當訴訟人所有00-0、00-00地號土地中如附
    圖二B所示部分有通行權存在，並請求其等不得為妨害通行
    之行為，是否有理由？
  ⒈按土地因與公路無適宜之聯絡，致不能為通常使用時，除因
    土地所有人之任意行為所生者外，土地所有人得通行周圍地
    以至公路。前項情形，有通行權人應於通行必要之範圍內，
    擇其周圍地損害最少之處所及方法為之；對於通行地因此所
    受之損害，並應支付償金。民法第787條第1項、第2項定有
    明文。又通行權人對於通行地因此所受損害，固應支付償金
    ，且此項償金支付義務，於通行權確定時起即為通行人之法
    定負擔。惟償金之支付與通行權間並無對價關係，被通行之
    土地所有人如未於通行權之訴提起反訴請求，亦非不得於通
    行權訴訟確定後另行訴求給付（最高法院86年度台上字第32
    65號判決參照）。又按民法創設鄰地通行權，原為發揮袋地
    之利用價值，使地盡其利，增進社會經濟，是以袋地無論由
    所有人或其他利用權人使用，周圍地之所有權人及其他利用
    權人均有容忍之義務（最高法院82年度台上字第580號判決
    參照）。
  ⒉經查，兩造就被上訴人土地為袋地不爭執，且被上訴人土地
    通行平菁街43巷16弄至平菁街43巷、平菁街乃係適宜之對外
    聯絡方式，前經認定。而附圖一B所示之面積及範圍乃依現
    況繪製，觀諸原審勘驗筆錄即明（見原審卷第70頁）；附圖
    二B所示面積及其坐落之土地，則係臺北市士林地政事務所
    依據附圖一紀錄之4點座標連線套繪乙節，亦經證人即該所
    承辦人陳百川到庭結證屬實（見本院卷第348頁）：參諸平
    菁街43巷16弄早於62年間即供公眾通行迄至上訴人、承當訴
    訟人取得00-00、00-0及00-00地號土地而封閉之日止，上訴
    人、承當訴訟人取得土地前得知悉附圖二B所示部分供公眾
    通行之狀態，堪認被上訴人主張以現況即附圖二B所示部分
    為通行之範圍應屬合理，且係侵害最少之處所及方法。上訴
    人雖抗辯通行00-00地號土地時，將導致坐落其上之高台被
    拆除，但其亦自承附圖一B所示範圍之東側係以其設置之高
    台為界等語（見本院卷第371頁），此一抗辯顯有誤會。上
    訴人、承當訴訟人固又抗辯被上訴人放任臺北市政府設置系
    爭步道，此屬民法第787條第1項所稱之任意行為，不得通行
    其等所有之土地云云；然系爭步道之設置乃政府公權力之行
    使，殊非該條所稱之土地所有人任意行為，此一抗辯，實無
    可取。上訴人、承當訴訟人復抗辯被上訴人應支付償金，惟
    其並未起訴請求，其以此拒絕被上訴人通行，自無理由。從
    而，被上訴人依民法第787條規定，請求確認其就附圖二所
    示B部分土地有通行權存在，及請求土地所有權人即上訴人
    、承當訴訟人容忍其通行，而不得為妨害之行為，即不得在
    附圖二所示B部分土地上設置障礙物或為其他妨害、阻撓被
    上訴人通行之行為，並應將該部分土地上之鐵欄及土石圍牆
    移除，為有理由。
六、綜上所述，被上訴人依民法第787條之規定，請求：㈠確認被
    上訴人對上訴人所有坐落00-00地號土地如附圖二B所示部分
    （面積1.80平方公尺），有通行權存在。㈡上訴人不得在如
    附圖二B所示00-00地號土地部分設置障礙物或有其他妨礙、
    阻撓被上訴人通行之行為，並應將其上之鐵欄及土石圍牆移
    除。㈢確認被上訴人對承當訴訟人所有坐落00-0、00-00地號
    土地如附圖二B所示部分（面積依序為25.34、28.81平方公
    尺），有通行權存在。㈣承當訴訟人不得在如附圖編號B所示
    00-0地號及00-00地號土地部分設置障礙物或有其他妨礙阻
    撓被上訴人通行之行為，並應將其上之鐵欄及土石圍牆移除
    ，均屬正當，應予准許。從而原審為上訴人敗訴之判決，並
    無不合。惟原00-0地號土地於本院審理中分割為00-0、00-0
    0、00-00、00-00地號土地，附圖二B部分坐落00-0、00-00
    、00-00地號土地，00-00地號土地仍為上訴人所有，00-0及
    00-00地號土地則經上訴人贈與承當訴訟人，被上訴人因此
    更正訴之聲明，原判決主文第一、二項自應予更正。上訴論
    旨指摘原判決不當，求予廢棄改判，為無理由，應駁回上訴
    。
七、本件事證已臻明確，兩造其餘之攻擊或防禦方法及所用之證
    據，經本院斟酌後，認為均不足以影響本判決之結果，爰不
    逐一論列，附此敘明。
八、據上論結，本件上訴為無理由，依民事訴訟法第449條第1項
    、第78條，判決如主文。 
中　　華　　民　　國　　109 　年　　8 　　月　　25　　日
                  民事第十五庭  
                        審判長法  官  方彬彬
                              法  官  李慈惠
                              法  官  趙雪瑛
正本係照原本作成。
如不服本判決，應於收受送達後20日內向本院提出上訴書狀，其
未表明上訴理由者，應於提出上訴後20日內向本院補提理由書狀
（均須按他造當事人之人數附繕本）上訴時應提出委任律師或具
有律師資格之人之委任狀；委任有律師資格者，另應附具律師資
格證書及釋明委任人與受任人有民事訴訟法第466 條之1第1項但
書或第2項（詳附註）所定關係之釋明文書影本。如委任律師提
起上訴者，應一併繳納上訴審裁判費。
中　　華　　民　　國　　109 　年　　8 　　月　　25　　日
　　　　　　　　　　　　　    書記官  郭晋良
附註：
民事訴訟法第466條之1（第1項、第2項）：
對於第二審判決上訴，上訴人應委任律師為訴訟代理人。但上訴
人或其法定代理人具有律師資格者，不在此限。
上訴人之配偶、三親等內之血親、二親等內之姻親，或上訴人為
法人、中央或地方機關時，其所屬專任人員具有律師資格並經法
院認為適當者，亦得為第三審訴訟代理人。